【裁判字號】    92,簡上,71
【裁判日期】    920613
【裁判案由】    返還土地所有權狀
【裁判全文】
臺灣高雄地方法院民事判決  九十二年度簡上字第七一號
    上  訴  人  乙○○
    訴訟代理人  李錦臺律師
    被 上 訴人  甲○○
右當事人間返還土地所有權狀事件，上訴人對於中華民國九十一年十二月六日本院高
雄簡易庭九十一年度雄簡字第六八一號第一審判決提起上訴，本院判決如左：
    主      文
上訴駁回。
第二審訴訟費用由上訴人負擔。
    事實及理由
一、上訴人起訴主張：上訴人係坐落臺南縣新營市○○段四七四、四七五、四七六、
    四七七及四七八地號等五筆土地（下稱本件土地）之所有權人，民國 (下同) 八
    十六年間，被上訴人得知上訴人曾於本件土地上因資金問題無法續建市場，乃向
    上訴人表示，有建商有意續建，兩造乃在高雄市○○路與民生路口之某木瓜牛乳
    飲料店洽談詳情，上訴人並將系爭所有權狀原本交付被上訴人。復約定被上訴人
    如與他人商談成功，應通知上訴人出面簽約，若商談未成，系爭所有權狀可暫由
    被上訴人保管；惟倘上訴人有使用之需要，被上訴人即應將系爭所有權狀交還上
    訴人。詎被上訴人竟擅以上訴人名義，就本件土地與他人簽訂讓渡協議書，上訴
    人遂以存證信函催告被上訴人返還系爭所有權狀，惟被上訴人迄未置理。爰再以
    訴狀之送達作為終止保管契約之意思表示，並依兩造前開約定或民法第七百六十
    七條之規定，請求被上訴人返還系爭所有權狀等語。經原審判決上訴人敗訴後，
    提起上訴，並於本院聲明：(一)原判決廢棄。(二)右廢棄部分，被上訴人應將坐落臺
    南縣新營市○○段四七四、四七五、四七六、四七七及四七八地號等五筆土地之
    所有權狀交付上訴人。
二、被上訴人則以：本件土地係於八十六年七月間，由上訴人之父許修銘信託登記為
    上訴人所有。許修銘前以本件土地，向泛亞商業銀行股份有限公司 (下稱泛亞銀
    行)抵押借款新臺幣 (下同)一億一千一百萬元。嗣因無力償還，經泛亞銀行於八
    十六年十月間聲請強制執行。上訴人及其父許修銘乃商請訴外人郭輝元協助處理
    ，郭輝元遂於八十七年八月間與泛亞銀行簽訂代為清償契約書，泛亞銀行並撤回
    執行。上訴人及其父許修銘乃將本件土地權利轉讓予郭輝元，惟因考量稅賦負擔
    ，並未辦理所有權移轉登記，仍信託登記上訴人名下。嗣郭輝元復將本件土地權
    利讓與被上訴人，並交付系爭所有權狀。為確保被上訴人權益，上訴人並協同其
    父許修銘在郭輝元住處，與被上訴人就本件土地訂立買賣契約，且交付印鑑證明
    書及戶籍謄本，被上訴人占有系爭所有權狀並非無權占有等語，資為抗辯，並於
    本院聲明：上訴駁回。
三、兩造不爭執之事項：
    坐落臺南縣新營市○○段四七四、四七五、四七六、四七七及四七八地號等五筆
    土地現登記為上訴人名義，系爭所有權狀現由被上訴人占有，被上訴人所提出之
    買賣契約書中上訴人之印鑑印文係真正。
四、被上訴人主張其占有系爭所有權狀之權源，係基於兩造所訂立之買賣契約，並非
    無權占有等語，惟上訴人否認兩造間存在買賣契約關係。本件所應審究者，乃被
    上訴人占有系爭所有權狀是否具有合法權源？
  (一)按當事人主張有利於己之事實，就其事實有舉證之責任；私文書經本人簽名、蓋
    章或按指印者，推定為真正，民事訴訟法第二百七十七條及第三百五十八條分別
    定有明文。又印章由自己蓋用，或由有權使用之人蓋用為常態，由無權使用之人
    蓋用為變態，故主張變態事實之當事人，應就此負舉證責任，倘不能舉證證明其
    係被人盜用，依民事訴訟法第三百五十八條規定，經本人蓋章之私文書即應推定
    為真正，最高法院七十四年度臺上字第四六一號及第二一四三號判決意旨可供參
    酌。
  (二)經查上訴人雖否認曾協同其父在郭輝元住處，與被上訴人就本件土地簽訂買賣契
    約書，惟被上訴人所提出之買賣契約書中，上訴人之印鑑印文係屬真正一節，為
    上訴人不爭執之事實。上訴人雖主張其於變更印鑑後，即將印鑑章及印鑑證明一
    併交付被上訴人，上開印文係遭盜用所致，惟被上訴人否認曾收受印鑑章。衡諸
    社會一般生活之經驗，印鑑章及印鑑證明之使用，足以表示本人之意思表示，發
    生相當之法律效果，非有特殊原由，應不致有將印鑑章及印鑑證明均一併交付他
    人之違常情事。上訴人既主張係交付後遭盜用，自應就此違反社會生活常態之事
    實負舉證責任，而上訴人就此無法舉證，其主張自不足採信，衡諸前開說明，即
    應認定該不動產買賣契約書為真正。
  (三)再查：
    １．本件土地前於八十二年六月二十八日，由原所有權人呂明陞設定本金最高限
        額一億三千九百二十萬元之抵押權予訴外人高雄市第十信用合作社（嗣由泛
        亞銀行概括承受），呂明陞復將本件土地移轉登記予上訴人。嗣因該抵押債
        務未獲清償，泛亞銀行乃聲請就本件土地強制執行，於執行程序終結前，郭
        輝元與泛亞銀行簽約代償其中六百六十萬元，泛亞銀行遂撤回強制執行等情
        ，除據被上訴人提出代為清償契約書及泛亞銀行通知書各一紙為證外，並據
        郭輝元於原審結證明確（見原審九十一年十一月二十二日言詞辯論筆錄），
        復經原審調取臺灣臺南地方法院八十六年度執字第一六三七八號執行卷查明
        屬實。準此，被上訴外人主張郭輝元代上訴人清償六百六十萬元，並與泛亞
        銀行訂立代為清償契約一節，足堪信為真實。
    ２．又郭輝元於原審證稱：「因為許修銘認我太太為乾妹妹，所以才有親屬關係
        ，當時是許修銘告訴我系爭土地遭拍賣，且以原告 (即上訴人) 名義登記，
        希望我幫忙處理，當初我數落許修銘，為何將名字登記為兒子即原告之名‧
        ‧‧」、「所有權狀是許修銘父子交給我，我是權利讓給他（指被上訴人）
        時寫好切結書後，再將所有權狀交給被告 (即被上訴人)」、 「（提示買賣
        契約書，有何意見？）簽約當時，有我、原告之父、原告及被告當面在場談
        好，我當時有向原告父子說我已將土地權利讓給被告，原告父子都有同意，
        買賣契約書是在現場各自簽蓋的」（見原審九十一年十一月二十二日言詞辯
        論筆錄）等語，對於本件土地原為上訴人之父許修銘所有，嗣將所有權暫時
        信託登記於上訴人名下一節，及其因代償債務而受讓本件土地之所有權並將
        本件土地轉賣上訴人等情結證甚詳。參以該不動產買賣契約書第二條載明：
        「本件土地原為賣方之父親許修銘所有，許修銘取得土地權利後將產權暫時
        信託登記在兒子 (賣方) 名下，並於民國八十七年間本件土地遭泛亞商業銀
        行查封拍賣無力解決，故將全部土地於民國八十七年間出賣給郭輝元先生，
        因郭輝元至今並未辦理本件土地產權移轉登記，且郭輝元又將本件土地讓渡
        予本約買方，現土地至今仍信託登記在本約賣方名下，為保障買方甲○○已
        為現本約土地之實際權利人，因而由本約買賣雙方成立本約」，第四條復載
        明：「本件土地買賣全部之總價款已由前權利人郭輝元給付予賣方父子」等
        語，對於本件土地買賣之原由及價金均有所說明，核與被上訴人陳述及郭輝
        元結證情節相符，足認本件買賣契約之內容應屬真正。
    ３．郭輝元購得本件土地，復轉賣被上訴人後，雖均未辦理所有權移轉登記，然
        係基於節省稅賦之考量，及便於再轉賣時得直接移轉登記予第三人，分據被
        上訴人陳述及郭輝元結證明確，參以上開不動產買賣契約書第六條亦載明：
        「本件產權移轉登記，登記權利人由買方自行指定，賣方不得干涉，土地增
        值稅由買方負擔，移轉日期由買方決定」等語，則被上訴人上開所辯迄未辦
        理移轉登記之原由，亦堪信為真實。
  (四)至上訴人於原審中固引證人林明達之證言，以證明係因兩造洽談續建市場事宜，
    上訴人始將系爭所有權狀交付被上訴人一節，然為被上訴人所否認，而被上訴人
    持有系爭所有權狀，乃郭輝元所交付，既經認定如上，足認林明達之證言，顯屬
    虛偽而不可採。抑且，上訴人於原審起訴狀中，本主張係於八十六年間交付系爭
    所有權狀，惟查被上訴人所持有之系爭所有權狀，係於八十七年八月十八日始由
    臺南縣鹽水地政事務所核發，且上開權狀中所載本件土地之編定地號仍為重測前
    之地號，即臺南縣新營市○○○段三○九之二、三○八之五、三一○之十四、三
    一○之五五及三二二之四地號，並非上訴人起訴所主張之重測後相關地號等情，
    有系爭所有權狀五紙附卷可憑。上訴人雖於被上訴人在原審為上開抗辯後，始改
    稱交付時期係八十七年間；且迄被上訴人以兩造間之不動產買賣契約關係為抗辯
    後，上訴人復主張有另交付被上訴人印鑑章及印鑑證明之情事，已足認上訴人對
    於攸關交易重要之事項，有陳述不實及隱匿情形。再參以上開兩造確曾簽訂不動
    產買賣契約書之說明，均足認上訴人之主張顯不足採。
  (五)按買受人向出賣人購買土地，出賣人已將土地交付買受人管有者，雖未辦理所有
    權移轉登記，惟買受人之占有土地，既係本於出賣人依買賣法律關係所交付，具
    有正當權源，出賣人即不得依無權占有而請求返還，有最高法院七十七年度臺上
    字第一二○五號及第二一五五號判決意旨可供參酌。本件兩造所簽訂之不動產買
    賣契約書第七條載明：「賣方應於本約立約日起十日內將有關所有權移轉登記程
    序所需證件一切備妥交予買方以便辦理登記」等語，準此，被上訴人占有屬所有
    權移轉登記程序所需證件之系爭所有權狀，既係本於兩造間所訂立之不動產買賣
    契約，自具有正當權源，並非無權占有。
五、綜上所述，兩造間就本件土地既有買賣法律關係存在，被上訴人占有系爭所有權
    狀，自非無權占有。從而，上訴人請求被上訴人返還系爭所有權狀，於法無據，
    應予駁回。原審據此為上訴人敗訴之判決，並無違誤，上訴意旨指摘原判決不當
    ，求予廢棄，並無理由，應予駁回。
六、據上論結：本件上訴為無理由，依民事訴訟法第四百三十六條之一第三項、第四
    百四十九條第一項、第七十八條，判決如主文。
中      華      民      國    九十二    年      六      月    十三      日
                              臺灣高雄地方法院民事第一庭
~B審判長法官  林紀元
~B法      官  甯  馨
~B法      官  許政賢
右為正本係照原本作成。
本判決不得上訴。
中      華      民      國    九十二    年      六      月    十三      日
~B法院書記官  邱靜銘


司法院資訊處製作；財團法人民間司法改革基金會備份。
